【裁判字號】    88,訴,315
【裁判日期】    890817
【裁判案由】    確認本票債權不存在等
【裁判全文】
臺灣桃園地方法院民事判決  八十八年度訴字第三一五號
    原      告  甲  ○
    訴訟代理人  蔡文燦律師
                黃欣欣律師
    被      告  乙○○
右當事人間確認本票債權不存在等事件，本院判決如左：
    主    文
原告之訴駁回。
訴訟費用由原告負擔。
    事    實
甲、原告方面：
  一、聲明：確認被告持有原告所簽發如附表一所示之本票三紙，本票債權不存在。
  二、陳述：
  (一)、緣原告於民國八十六年間與被告乙○○合作土地買賣之仲介，擬從仲介中賺
        取仲介費，惟被告於仲介之前，竟藉詞說為免原告於仲介成功後，不將被告
        應得之仲介金額給付給被告，乃要求原告開立簽發金額共計新台幣（下同）
        一百萬元之如附表一所示之本票三紙，被告並告知原告如仲介土地未成，無
        仲介費可收取時，原告簽發之本票即行作廢，被告不會持之對原告主張任何
        權利，事後兩造未仲介成功任何土地買賣，無任何仲介費可收取，被告本應
        依原先約定將系爭本票作廢，詎被告竟仍執系爭三紙本票，請求原告付款，
        原告以上開事由嚴詞拒絕後，被告竟又執系爭三紙本票，請求  鈞院民事庭
        核發本票強制執行之執行之裁定，進而聲請對所有位於桃園市○○○段二八
        二之八八、二八二之二○地號之土地，及坐落其上之建物即門牌號為桃園縣
        桃園市○○街五Ｏ號之房屋強制執行。
  (二)、按「票據債務人，以自己與執票人間所存抗辯事由對抗執票人，仍非法所不
        許，此觀票據法第十條之規定即可明瞭」、「依票據法第十條之規定，票據
        債務人祇不得以自己與發票人或執票人之前手間所存抗辯之事由對抗執票人
        ，若以其自己與執票人間所存抗辯之事由資為對抗，則非法所不許。本件上
        訴人主張與被上訴人所訂購買香茅油之合約，已因香茅油輸出不能而歸於無
        效，則其開具之價金支票自亦毋庸兌現云云，此種直接抗辯能否成立，原審
        竟恝置不論，徒以被上訴人取得支票非出於惡意或詐欺，即謂上訴人不能主
        張免責自有未合。」、「票據債務人以其自己與執票人間所存抗辯之事由，
        對抗執票人固為法之所許」，最高法院分別著有二十七年滬上字第九七號、
        四十六年台上字第一八三五號、四十七年台上字第一六二一號、七十三年台
        上字第四三六四號判例可資參照。查被告乙○○曾與原告合作仲介土地買賣
        等情，觀諸證人李快於  鈞院八十八年五月十日之結證內容即明，被告確實
        要求原告甲○在渠間土地仲介未成前，先給付貳拾萬元與被告，是故被告辯
        稱伊從未與原告合作土地仲介等語，殊不足採，且李快亦證稱據乙○○告知
        ，因該次仲介可分得之傭金計有百餘萬元，是與原告交付與被告之系爭三紙
        本票金額相當，益證系爭三紙本票是為原告於土地仲介未成前所交付與被告
        ，以擔保日後被告之仲介利益，則事後土地仲介未成，被告自不得再就系爭
        三紙本票請求原告付款。
  (三)、次按「消費借貸契約屬要物契約，因借用物之交付而生效力，借用人出具之
        借據（借用證），倘未表明已收到借款，致不足證明有交付借款之事實，且
        其對之又有爭執者，貸與人自仍須就交付借款之事實負舉證責任．．．」、
        「金錢借貸契約，固屬要物契約，應由貸與人就交付金錢之事實負舉證之責
        ，但若貸與人提出之借用證內，經載明所借款項，當日親收足訖無訛者，要
        應解為貸與人就要物性之具備，已盡舉證責任」，最高法院分別著有八十七
        年台上字第一六一一號判決、六十九年台上字第三五四六號判例可資參照。
        查被告歷次庭訊時，分述渠交付借款與原告之時間、次數歧異如下：１、八
        十八年三月十八日稱：「借款時間如本票時間為八十六年十月五日、八十六
        年十二月二十日」（即分二次借款與原告）。２、八十八年四月八日庭呈之
        答辯狀第一段中亦稱被告分別於八十六年十月五日、十二月二十日二次各交
        付五十萬元與原告。３、八十八年十月二十五日則改稱：「原告在車上零碎
        寫了好幾張本票給她，金額分別為十萬、二十萬（意即曾先以小額之十萬、
        二十萬借與原告），後來再重新寫過．．．」，同日復稱：「原告自八十六
        年開始向我借，借款日期忘了，本票發票日八十六年十月五日、八十六年十
        月二十日僅為約定之還款日期」、「我錢有時十萬、有時二十萬給她．．．
        」。４、八十八年十一月二十九日再次改稱：「分三次，二十萬、三十萬、
        五十萬都給現金，二十萬、三十萬是我朋友還我錢直接拿給他，五十萬是銀
        行提領出來的．．．」。足見被告就其交付原告借款之次數，已有「二次」
        、「三次」、「多次」之說，另其究竟以本票發票日或到期日為還款日或借
        款日亦有上開矛盾說法，且被告提出之領款證明復與其供述之借款時間相去
        甚遠，亦未見渠能就「還款之友人」具體舉證，則原告當然否認曾收受被告
        所交付之任何借款，參諸前揭實務見解，被告既未交付借用款項與原告，則
        兩造消費借貸契約並不生效，職是兩造間自無任何債權債務關係存在，則系
        爭三紙本票之原因關係既不存在，原告當得援引票據法第十三條但書之規定
        以資抗辯。
  （四）、綜上所述，被告所執原告所簽發之三紙本票並不具原因關係，被告對原告
          系爭三紙本票之請求權並不存在，為此依法提起本訴。
  三、證據：提出系爭本票三紙、本院民事裁定一份、本院囑託查封登記及塗銷查封
      登記函各一份、(以上均為影本)為證，並聲請傳訊證人李快。
乙、被告方面：未於最後言詞辯論期日到場，惟據以前到場及提出之書狀曾為如下之
    聲明及陳述：
  一、聲明：駁回原告之訴。
  二、陳述：
  (一)、本件借款之過程，並非一次借足一百萬，而係分多次借款，原告甲○於每次
        借款後即開立同額之本票交給被告作為借款憑證並保證必可如期如數還，但
        每每於本票到期日皆無法履行，因而只好再央求被告延展還款日期，被告卻
        也無可奈何，只得允許其延後清償，原告並自動再重新開立預定清償日期之
        本票交給被告，同時將原先屆期未清償之本票收回當場撕毀作廢，這種情形
        竟然一而再三重演，原告亦知悉甚詳，畢竟雙方為舊鄰居，彼此熟識，被告
        亦深信原告必然守信用，有借有還，同時被告又經營生意，每日甚忙碌，並
        未刻意就本件借款事作記錄，而係僅憑原告開立交給之本票為依據，且以本
        票上到期日為原告還款之日期，因而並沒有什麼去記憶或記載清楚借款日或
        交付款項或重新換票之確實日期，惟原告借款、開票等事確是事實，為今竟
        昧於良心事實而全盤否認借款之事實，實有違誠信原則。
  (二)、如上所述，原告每次借得款項後並經一再地換票結果，最後變為如附表一所
        示之票面金額共計一百萬元之系爭本票三紙，詎原告所簽發之系爭三紙本票
        竟仍未能兌現，致全數借款均不能如期還款，經被告一再催討下，原告始承
        諾願於八十七年二月十四日前全數還清，並親自書寫乙張書據，且明白寫明
        「欠鄭乙○○身分證Ｚ0000000000佰萬元整於民國八十七年貳月十四日全部
        攤還如未履行此日全部還清本人甲○願意所欠之壹佰萬加倍償還（兩佰萬元
        整）謹此作憑據」並於其上署名蓋章，同時亦再加開二張如附表二所示之各
        面額均為新台幣一百萬元正本票二紙，以示加倍償還，足證被告確有交付借
        款之事實。
   (三)、綜上所述，被告借款予原告之事均屬實情，過程亦均為吾人生活經驗方式
         ，惟查原告卻一再於字裏行間盡其挑剔語病，圖歪曲事實，否認事實，並
         無法對其一再於不同期日簽發之本票與借據說明來源與用意，卻一再自行
         曲解其既已「表明」「欠款」之憑據，顯示原告賴債之用意，足證原告並
         無還款之誠意，令人至為遺憾並深感憤怒不平。
  三、證據：提出本票五紙、書據一紙、本院民事裁定一紙、確定證明書、執行處通
      知二紙(以上均為影本)為證，並聲請傳訊證人鄭書德。
    理    由
一、被告未於最後言詞辯論期日到場，核無民事訴訟法第三百八十六條各款所列情形
    ，爰依原告之聲請，由其一造辯論而為判決。
二、原告起訴主張：被告雖持有原告所簽發金額共計一百萬元之如附表一所示之系爭
    本票三紙，然原告並非係向被告借款一百萬元而簽發系爭三紙本票，而係因原告
    於民國八十六年間與被告合作土地買賣之仲介，被告要求原告開立系爭本票三紙
    ，作為原告於仲介成功後將會給付被告仲介費之保證本票，事後兩造未仲介成功
    任何土地買賣，無任何仲介費可收取，被告本應依原先約定將系爭本票作廢，詎
    被告竟仍執系爭三紙本票，請求原告付款，被告所執原告所簽發之三紙本票並不
    具原因關係，被告對原告系爭三紙本票之請求權並不存在，為此提起本件確認被
    告持有原告所簽發如附表示之本票三紙，本票債權不存在之訴。
三、被告則以：本件借款之過程，原告並非一次借足一百萬，而係分多次借款，且因
    原告每次借款所簽發之本票皆無法履行，被告無奈只得允許其延後清償而重新換
    票，直至最後變為如附表一所示之票面金額共計一百萬元之系爭本票三紙，詎原
    告所簽發之系爭三紙本票竟仍未能兌現，致全數借款均不能如期還款，經被告一
    再催討下，原告始承諾願於八十七年二月十四日前全數還清，並親自書寫乙張借
    款書據為憑，且於其上署名蓋章，同時亦再加開二張如附表二所示之各面額均為
    新台幣一百萬元之本票，以示加倍償還，為今原告竟昧於良心而全盤否認借款之
    事實，實有違誠信原則等語，資為抗辯。
四、本件系爭三紙票面金額共計一百萬元如附表一所示之本票及二張票面金額各為一
    百萬元如附表二所示之本票，均係原告所簽發並交付予被告之事實，業據原告所
    自認，自堪信為真實。惟原告主張被告雖持有其所簽發如附表一所示之系爭本票
    三紙，然原告並非係向被告借款一百萬元而簽發系爭三紙本票，而係因原告於八
    十六年間與被告合作土地買賣之仲介，被告竟藉詞說為免原告於仲介成功後，不
    將被告應得之仲介金額給付被告，乃要求原告開立如附表一所示之本票三紙，作
    為原告於仲介成功後會將仲介費給付予被告之保證本票，且又因系爭三紙本票到
    期，被告要脅原告須拿出錢來，否則要告訴原告家人，原告不得已才又簽發票面
    金額各為一百萬元如附表二所示之本票二紙交付予被告云云，惟查：
(一)、原告既主張係與被告合作土地買賣之仲介，則兩造應係同為仲介人，而仲介人
      賺取仲介費係仲介工作之目的，支付仲介費用者應係買方或賣方依標的物土地
      買賣價以一定百分比例支付予仲介人，何以有如原告所稱「為免原告於仲介成
      功後，不將被告應得之仲介金額給付被告，乃要求原告開立如附表一所示之本
      票三紙」亦即被告所應得之仲介費竟由原告支付之情形，換言之，仲介費豈有
      由同為仲介人之原告支付予被告之理？況且倘如原告所言，雙方合作土地買賣
      之仲介，則必有買賣之標的物土地之存在，然原告卻始終未能舉證明白指出仲
      介標的物土地之座落所在？約定之仲介費用究係多少等證據以實其說。至於證
      人李快證稱：「問：知兩造間關係？答：約在八十七年五、六月間，甲○告訴
      我，兩造是朋友關係，兩造間的事我不知道。」（見本院八十八年五月十日言
      詞辯論筆錄），足見其證詞不僅係傳聞原告之言，且僅知悉八十七年五、六月
      間以後之事，與本件借款係發生在八十六年間顯無相關，況且證人亦未能作證
      指出仲介標的物土地之座落所在？約定之仲介費用係多少等情，是其證言尚不
      足採。故原告主張係與被告合作土地買賣之仲介而始簽發系爭如附表一所示之
      三紙本票云云，顯無可採。
(二)、被告抗辯本件借款之過程，原告並非一次借足一百萬，而係分多次借款，原告
      於每次借款後即開立同額之本票交給被告作為借款憑證並保證必可如期如數還
      ，但每每於本票到期日皆無法履行，因而只好再央求被告延展還款日期，被告
      卻也無可奈何，只得允許其延後清償，原告並自動再重新開立預定清償日期之
      本票交給被告，同時將原先屆期未清償之本票收回當場撕毀作廢，這種情形竟
      然一而再三重演，原告亦知悉甚詳，畢竟雙方為舊鄰居，彼此熟識，被告亦深
      信原告必然守信用，有借有還，同時被告又經營生意，每日甚忙碌，並未刻意
      就本件借款事作記錄，而係僅憑原告開立交給之本票為依據，且以本票上到期
      日為原告還款之日期，因而並沒有什麼去記憶或記載清楚借款日或交付款項或
      重新換票之確實日期，且因原告每次借得款項後並經一再地換票結果，最後變
      為如附表一所示之票面金額共計一百萬元之系爭本票三紙，詎原告所簽發之系
      爭三紙本票竟仍未能兌現，致全數借款均不能如期還款，經被告一再催討下，
      原告始承諾願於八十七年二月十四日前全數還清，並親自書寫乙張書據，且明
      白寫明「欠鄭乙○○身分證Ｚ0000000000佰萬元整於民國八十七年貳月十四日
      全部攤還如未履行此日全部還清本人甲○願意所欠之壹佰萬加倍償還（兩佰萬
      元整）謹此作憑據」並於其上署名蓋章，同時亦再加開二張如附表二所示之各
      面額均為新台幣一百萬元之本票，以示加倍償還等情，業據被告提出本票影本
      五紙  (詳如附表一、二所示)、借款書據影本一紙、存款存摺影本一份、定期
      存款存單影本一張等為證，且原告對於本票五紙及借款書據一紙，均係其所簽
      發及書寫之事實亦不爭執，而由經驗法則及吾人社會生活習慣觀之，豈有仲介
      費如原告所主張須一而再三開立本票之理？反倒常見因屆期無資力清償債務而
      一再延展或重新開立本票之事實，同時自上開原告親自寫明願於八十七年二月
      十四日全部攤還欠款一百萬元，否則願意加倍償還之借款書據觀之，在在均已
      表明出原告已借得一百萬元借款並願如期清償之事實，是被告所辯，尚堪採信
      。
(三)、綜上所述，本件原告對於其所主張兩造係因合作土地買賣之仲介而簽發系爭三
      紙本票之事實，並無法舉證證明以實其說，然反觀被告對於借款予原告之事實
      已盡相當之證明以實其說，且其借款過程尚符合吾人社會生活習慣及經驗法則
      ，堪信為真實。從而，原告起訴主張確認被告持有原告所簽發如附表一所示之
      本票三紙其本票債權不存在，即屬無據，為無理由，應予駁回。
五、本件判決之基礎已臻明確，兩造其餘之攻擊方法及舉證，對判決之結果不生影響
    ，毋庸一一論列，併予敘明。
六、據上論結，原告之訴為無理由，依民事訴訟法第三百八十五條第一項前段、第七
    十八條，判決如主文。
中      華      民      國    八十九    年      八      月     十七     日
                                        臺灣桃園地方法院民事第一庭
~B法      官  黃漢權
右為正本係照原本作成
如對本判決上訴須於判決送達後廿日內向本院提出上訴狀
中      華      民      國    八十九    年      八       月     十九    日
~B法院書記官  吳佳美
~F0
~T40
附表一、
┌───┬───────┬─────────┬─────┬─────┬────────┬────────┬──┐
│編號  │   票據種類   │  發    票    人  │發票日    │到期日    │ 票  面  金  額 │ 支  票  號  碼 │備考│
├───┼───────┼─────────┼─────┼─────┼────────┼────────┼──┤
│      │              │                  │          │          │  新臺幣        │六七七九五八    │    │
│１、  │   本   票    │    甲○          │86.10.05  │86.10.20  │  二十萬元      │                │    │
├───┼───────┼─────────┼─────┼─────┼────────┼────────┼──┤
│      │              │                  │          │          │  新臺幣        │六七七九五九    │    │
│２、  │   本   票    │    甲○          │86.10.05  │86.10.30  │  三十萬元      │                │    │
├───┼───────┼─────────┼─────┼─────┼────────┼────────┼──┤
│      │              │                  │          │          │  新臺幣        │                │    │
│３、  │   本   票    │    甲○          │86.12.20  │87.01.10  │  五十萬元      │○八六一六九    │    │
└───┴───────┴─────────┴─────┴─────┴────────┴────────┴──┘
附表二、
┌───┬───────┬─────────┬─────┬─────┬────────┬────────┬──┐
│編號  │   票據種類   │  發    票    人  │發票日    │到期日    │ 票  面  金  額 │ 支  票  號  碼 │備考│
├───┼───────┼─────────┼─────┼─────┼────────┼────────┼──┤
│      │              │                  │          │          │  新臺幣        │五八三三七七    │    │
│１、  │   本   票    │    甲○          │87.01.24  │87.02.14  │  一百萬元      │                │    │
├───┼───────┼─────────┼─────┼─────┼────────┼────────┼──┤
│      │              │                  │          │          │  新臺幣        │五八三三八○    │    │
│２、  │   本   票    │    甲○          │87.02.27  │87.03.05  │  一百萬元      │                │    │
└───┴───────┴─────────┴─────┴─────┴────────┴────────┴──┘


司法院資訊處製作；財團法人民間司法改革基金會備份。
